臺灣高雄地方法院民事判決　九十一年度保險字第一七號
　　原　　　告　富邦產物保險股份有限公司
　　法定代理人　甲○○
　　被　　　告　陽明海運股份有限公司
　　法定代理人　乙○○
右當事人間請求損害賠償事件，本院判決如左：
    主      文
原告之訴及假執行之聲請均駁回。
訴訟費用由原告負擔。
    事      實
甲、原告方面：
  一、聲明：
    (一)被告應給付原告新台幣（下同）一百九十二萬四千九百五十六元，暨自起訴狀
      繕本送達翌日起起至清償日止，按年息百分之五計算之利息。
    (二)願供擔保，請准宣告假執行。
  二、陳述：
    (一)本件原告主張之權利依據之一為被告簽發之載貨證券，而該載貨證券記載之裝
      貨港（Port of  Loading）為高雄港，高雄港屬於鈞院管轄區域，故鈞院就本
      件應有管轄權。
    (二)緣訴外人建碁股份有限公司（下簡稱：建碁公司）出口電腦設備一批，共四八
      ０箱予荷蘭商Aopen     Company    BV（下簡稱：Aopen公司）裝於一只編號
      YMLU0000000號四十呎貨櫃，委由被告以MV「Ming　Plum」輪第A一０
      六W航次運送，詎受貨人Aopen公司受領貨物時，發現短少四十三箱，共三四０
      件電腦設備，該電腦設備每件售價美金一三五元，貨主Aopen公司因此受有美
      金五萬八千零五十元（折合新台弊約為一百九十二萬四千九百五十六元）之損
      失。
    (三)被告接受建碁公司委託承運系爭貨物，並簽發載貨證券，自係系爭貨物運送人
      ，依法對於貨物之裝載、卸載、保管、運送及看守，自應以善良管理人注意義
      務為之，使貨物不致發生毀損、滅失，否則即應負賠償責任。查系爭貨物於受
      貨人公司受領時即已發現有短少情形，則系爭貨物之短少自係在被告保管中發
      生，基於被告對於貨物所負保管責任，係於貨物交付與受貨人後始解除，因此
      ，被告當然須對系爭貨物之短少負債務不履行損害賠償責任。
    (四)原告係系爭貨物之保險人，已依保險契約給付保險金，而貨主亦已將其基於運
      送契約、載貨證券及保險契約所取得之權利讓與建碁公司，而建碁公司亦已將
      其因系爭貨物短少而對被告所取得之權利讓與原告，準此，原告自得基於保險
      代位及民法債權讓與之規定，向被告請求賠償。並以本起訴狀繕本送達為債權
      讓與之通知。
  三、對被告抗辯所為陳述：
    (一)原告對於訴外人建碁公司對於系爭貨物之保險意思表示已達成一致，建碁公司
      並已繳交保費。因此，原告與建碁公司間就系爭貨物當然存在保險契約關係。
      退而言之，縱原告與建碁公司並未就系爭貨物成立保險契約，惟受貨人（進口
      商）荷蘭商Aopen公司亦已將其因系爭貨物受損而對被告取得之債權讓與建碁
      公司，而建碁公司則將其所取得之債權讓與原告，原告並已將此債權讓與事實
      以存證信函通知被告，原告自得向被告請求賠償。
  四、證據：提出載貨證券、公證報告、代位求償書、債權讓與同意書、司法院民事
      法律專題研究結論及裝櫃清單各一件、Interlloyd　AverijBV、函三件、
      Aopen公司函、保險契約、建碁公司投保月報表、存證信函及回執及最高法院
      七十六年度台上字第五九五號民事判決影本各一份為證。
乙、被告方面：
  一、聲明：
    (一)原告之訴及假執行之聲請均駁回。
    (二)如受不利判決，請准提供現金或等值之之華南商業銀行可轉讓定期存單為擔保
      ，宣告免為假執行。
  二、陳述：
    (一)原告主張係依保險代位取得系爭損害賠償請求權，惟原告並未能提出本件保險
      契約或保險單證明其與建碁公司或Aopen公司間於系爭貨物委託被告運送時有
      保險契約關係存在，則Aopen公司自無法依保險法第十八條規定，成為系爭貨
      物之被保險人，原告對之亦無給付保險金之義務，縱認原告曾對Aopen公司為
      任何給付，亦不能因此依保險法第五十三條規定取得本件保險代位請求權。
    (二)又系爭受貨人並未於提貨當時或其後三日內，對被告為貨損通知，自應認為被
      告已依載貨證券之記載，交清貨物，自不應負任何損害賠償責任，是依海商法
      第五十六條第一項規定，原告請求，顯無理由。
    (三)次查，本件貨物運送乃採FCL／FCL整櫃運送方式，即貨物係由託運人自行裝填
      ，運送人並不清楚貨櫃內實際裝填之貨物為何？數量多少？亦不能任意自行拆
      櫃檢查或拆換封條。因此，在貨櫃交付當時，如貨櫃封條完好，依法即應認運
      送人已依約交清貨物，不應負任何損害賠償責任。根據原告提出之公證人信函
      亦明白表示被告毋庸就本件貨損負責。
    (四)茲查，系爭貨櫃於運抵荷蘭鹿特丹HAnno貨櫃場，由荷蘭海關拆櫃檢查時，貨
      櫃封條狀態保持完好，又自貨櫃場運抵受貨人公司時，封條亦保持完好狀態，
      因此，原告主張本件貨櫃內貨物短少情事，負損害賠償責任應無理由。
    (五)原告以準備書二狀追加主張受讓AOPEN公司之損害賠償請求權，為本件請求權
      基礎，顯有礙訴訟程序終結，被告茲表示不同意原告之追加。
　三、證據：提出信函及貨櫃清單影本各一件為證。
丙、本院依職權函詢訴外人建碁公司與被告間關於系爭貨物運送是否有簽訂海上貨物
    運輸保險契約。
    理      由
一、按裝貨港或卸貨港為中華民國港口者之載貨證券所生之爭議，得由我國裝貨港或
    卸貨港或其他依法有管轄權之法院管轄。海商法第七十八條第一項定有明文。經
    查，本件系爭貨物運送之載貨證券記載之裝貨港（Port  of Loading）乃高雄港
    ，高雄港屬於本院管轄，則本院自得審理之，合先敘明。
二、又原告起訴狀主張：「原告係系爭貨物之保險人，已依保險契約給付保險金，而
    貨主Aopen公司已將基於運送契約、載貨證券及保險契約所取得之權利讓與建碁
    公司，而建碁公司亦已將其因系爭貨物短少而對被告所取得之權利讓與原告。準
    此，原告自得基於保險代位及民法債權讓與之規定，向被告請求賠償」等情，是
    被告以原告提出之準備書二狀追加主張受讓Aopen公司之損害賠償請求權，為本
    件請求權基礎，顯有礙訴訟程序終結，茲表示不同意原告之追加云云抗辯，顯有
    誤會。本院仍得就原告主張債權讓與之請求權基礎部分併予審理，附此敘明。
三、原告起訴主張：被告受訴外人建碁公司委託運送系爭貨物，詎受貨人受領該貨物
    時發現短少四十三箱，則該貨物短少應係在被告保管中所發生，原告為系爭貨物
    之保險人，已依保險契約給付保險金，而貨主Aopen公司亦已將其基於運送契約
    、載貨證券及保險契約對被告所取得之權利讓與建碁公司，建碁公司並將該權利
    讓與原告，原告自得依保險代位及民法債權讓與等規定，訴請被告賠償如聲明如
    示之金額，並再以本起訴狀繕本送達為債權讓與之通知。被告則以：原告與建碁
    公司或Aopen公司間並無保險契約關係存在，縱認原告曾對建碁公司或Aopen公司
    為任何給付，亦不能依保險法第五十三條規定取得保險代位權。又系爭貨櫃於運
    抵荷蘭鹿特丹Hanno貨櫃場，由荷蘭海關拆櫃檢查時，貨櫃封條狀態保持完好，
    又自貨櫃場運抵受貨人公司時，封條亦保持完好狀態，至於貨物短少原因，依原
    告所提原證二公證報告係貨物短裝，嗣原告又提出同一公證人之信函表示係因為
    貨櫃場發生貨物遺失情事，其主張前後矛盾，且原告出具之公證人信函亦明白表
    示被告毋庸就本件貨損負責，是原告訴請被告負損害賠償責任為無理由等情置辯
    。
四、兩造不爭執之事實：
  (一)訴外人建碁公司出口電腦設備一批，共四百八十箱，予荷蘭商Aopen公司，該批
    貨物由託運人自裝自填（即FCL整櫃運送方式）裝於一只編號YMLU000000
    0號四十呎貨櫃，於九十年二月七日委由被告以MV”Ming　PLUM”輪第A一０六
    W航次運送，並由被告簽發載貨證券，並有載貨證券在卷可稽。
  (二)受貨人Aopen公司受領貨物時，發現短少四十三箱，共三四０件電腦設備，價值
    美金五萬八千零五十元。事後原告給付訴外人建碁公司保險理賠金共計一百九十
    二萬四千九百五十六元，有公證報告書及損失賠償收據附卷可參。
  (三)原告曾於九十一年二月二十六日委託其訴訟代理人發存證信函通知被告公司貨主
    已將基於保險契約、運送契約及提單所生之權益轉讓給建碁公司，而建碁公司亦
    已將其基於提單、運送契約和貨物所有權所生之權益全部轉讓給原告，原告得依
    保險代位及民法債權讓與之規定，請求被告公司賠償本件貨損金額，並以該存證
    信函之送達為債權讓與之通知等情，有該存證信函暨回執各一件附卷可證。
  (四)建碁公司並未單獨與原告公司簽訂保險契約，而係基於原當事人即宏碁電腦股份
    有限公司與原告公司簽訂之保險契約中，由其等雙方同意而追加建碁公司為被保
    險人之當事人一方，有建碁公司九十一年十月一日函覆本院之說明文件、保險費
    收據、保險單據及繳費證明等在卷可參。
五、本件首應審酌之爭點乃：訴外人建碁公司或Aopen公司得否請求被告賠償本件貨
    物短少之損失，進而審究原告得否基於保險代位及債權讓與之規定訴請被告賠償
    ？經查：
  (一)按被保險人因保險人應負保險責任之損失發生，而對於第三人有損失賠償請求權
    者，保險人得於給付賠償金額後，代位行使被保險人對於第三人之請求權。保險
    法第五十三條第一項前段定有明文。又按債權人得將債權讓與於第三人。民法第
    二百九十四條第一項前段亦定有明文。因此，原告主張依保險法第五十三條之保
    險代位及民法第二百九十四條之債權讓與之規定訴請被告賠償之前提要件，乃需
    訴外人建碁公司或貨主Aopen公司對被告有賠償請求權存在。
  (二)查，本件被告與訴外人建碁公司間運送契約所約定之貨物運送方式為FCL（FULL
    CONTAINER　LOAD）CARGO，亦即，託運人即建碁公司之託運貨物數量足夠裝滿一
    個貨櫃，即一般所稱之整裝櫃，貨物完全由託運人裝填、封櫃而送往貨櫃場，運
    送人對於內裝物無法知悉，倘若於貨物交付時，貨櫃情狀良好，且封條（SEAL）
    亦完好無損，則運送人對於內裝貨物之毀損滅失通常不庸負責。
  (三)根據原告提出之公證報告第七頁最後一段結論關於損害原因（CAUSE　OF DAMAGE
    ）之記載為：「The　theft　of　the　cartons　can　only　have　taken
    place　with　the　aid　of　a　fork　lift　for　the　temporary　removal
    of　one　or　two　pallets　from　the　top　tier　directly　behind　the
    container　This　cannot　have　occurred　on　board　the　vessel　Ming
    Plum On　the　basis　of　our　findings/interviews　at　Rotterdam　with
    Hanno　and Custom　and　at　Hertogenbosch  with Aopen　we consider　it
    most　unlikely　if　not　impossible　that　such　operation　occurred
    at　the　Hanno　container　terminal　or　en－route　from　Rotterdam to
    Aopen」等語明確，換言之，依公證報告調查結果，本件貨物短少原因應不致於
    發生在船上，亦不可能發生在Hanno貨櫃場或自鹿特丹運送至受貨人工廠之途中
    ，此有公證報告中英文影本附卷可稽。又系爭貨櫃於運送過程中，均屬完整，貨
    物短少應係裝載港短缺所致，此為原告自陳，亦有被告提出原告於起訴前所委請
    之裕達海事商務法律事務所九十一年二月二十日函附卷可證。再者，原告自行提
    出之公證報告中公證人亦清楚向原告訴訟代理人之律師事務所表示：「We　do
    not　think　that　you　still　have　a　recovery　against　the
    seacarrier．Liability　will　probably　cease　upon　discharge　of　the
    containers」（我們不認為貴所可向船公司申請索賠，因為船公司的責任從交付
    貨櫃時可能就已中止了），有該信函之中英文影本可佐。綜上，被告已依約履行
    運送人之義務，訴外人建碁公司或受貨人Aopen公司自無從對其請求貨物損失之
    賠償責任。
  (四)承前所述，被告依運送契約或載貨證券之法律關係既毋庸對訴外人即託運人建碁
    公司或受貨人Aopen公司負貨物損失之賠償責任，則建碁公司或Aopen公司對被告
    公司自無債權請求權或是損失賠償請求權存在，是原告即無從依保險法第五十三
    條及民法第二百九十四條債權讓與之規定請求被告應負貨損賠償責任。至於原告
    已依保險契約理賠訴外人建碁公司本件貨損金額部分，亦屬其等間保險關係之另
    一問題，尚與被告無涉，自難逕以原告已給付保險理賠金予建碁公司而認原告得
    請求被告賠償本件貨損。
六、綜上所述，原告依保險代位及債權讓與之規定訴請被告賠償，為無理由，應予駁
    回。原告之訴既受敗訴判決，則其假執行之聲請，即失所附，應併予駁回，
七、本件事證已臻明確，至兩造其餘未經援用之攻擊防禦方法，經審酌後認不影響本
    判決結論，爰不逐一論駁，併予敘明。
八、結論：本件原告之訴為無理由，依民事訴訟法第七十八條，判決如主文。
中　　　華　　　民　　　國　　九十一　　年　　十二　　月　　　三　　　　日
                              臺灣高雄地方法院民事第二庭
~B法　　　官　蘇姿月
右為正本係照原本作成。
如不服本判決，應於送達後廿日內，向本院提出上訴狀並表明上訴理由，如於本
判決宣示後送達前提起上訴者，應於判決送達後十日內補提上訴理由書（須附繕本）。
中　　　華　　　民　　　國　　九十一　　年　　 十二 　　月　　　三　　　日
~B法院書記官　歐文政
